ACORDAO-COMPLETO-2391788

ACÓRDÃO 302/2020 ATA 4/2020 - PLENÁRIO

VISTOS, relatados e discutidos estes autos que tratam de Solicitação do Congresso Nacional, de autoria Exmo. Sr. Senador da República Davi Alcolumbre, presidente do Senado Federal que, por meio do Ofício 988 (SF) , de 19/11/2019, encaminha o Ofício S/2, de 2019 (492/2018, na origem) , aprovado pela Comissão de Assuntos Econômicos (CAE) em 13/8/2019 e pelo Plenário daquela Casa Legislativa em 27/8/2019 em que requer que o TCU produza recomendação ao Congresso Nacional relacionada aos passivos das desonerações em vigor que não possuem prazo de validade nem avaliação de resultados.
ACORDAM os ministros do Tribunal de Contas da União, reunidos em Sessão do Plenário, diante das razões expostas pelo relator, em:
9.1. conhecer da presente solicitação, por estarem preenchidos os requisitos de admissibilidade previstos nos arts. 38, inciso II, da Lei 8.443/1992, 232, inciso I, do Regimento Interno do TCU e 4º, inciso I, alínea "a", da Resolução-TCU 215/2008; 
9.2. informar ao Exmo. Sr. Senador Davi Alcolumbre, Presidente do Senado Federal, e à Exma. Sra. Senadora Kátia Abreu, signatária do Ofício S/2, de 2019 (492/2018, na origem) , que a matéria objeto da presente solicitação foi tratada no processo TC Processo 023.826/2018-5, que deu origem ao Acórdão 2120/2018-TCU-Plenário; 
9.3. encaminhar aos solicitantes, em complemento às informações descritas, cópias integrais da instrução que integra o relatório precedente, bem como dos Acórdãos do Plenário do TCU 2.756/2018 e 1.907/2019, acompanhados dos respectivos relatórios e votos;
9.4. considerar a solicitação integralmente atendida e arquivar o presente processo, com fundamento nos arts. 8º, inciso II, e 17, inciso I, da Resolução-TCU 215/2008, c/c o art. 169, inciso II, do Regimento Interno do TCU.

Solicitação do Congresso Nacional em que se requer recomendação quanto aos passivos das desonerações tributárias que estão em vigência, mas não têm prazo de validade nem medição objetiva de retorno ao país.

não há.

3. Interessados/Responsáveis: não há.

13.1. Ministros presentes: José Mucio Monteiro (Presidente), Walton Alencar Rodrigues, Raimundo Carreiro e Vital do Rêgo (Relator).
13.2. Ministros-Substitutos convocados: Marcos Bemquerer Costa e Weder de Oliveira.

VITAL DO RÊGO

Adoto como relatório, com os ajustes de forma pertinentes, a instrução elaborada no âmbito da Secretaria de Macroavaliação Governamental (peça 7) , com a qual se manifestou de acordo o corpo gerencial daquela unidade técnica especializada (peça 8) , a seguir transcrita:
INTRODUÇÃO
1. 	Trata-se do Ofício 988 (SF) , de 19/11/2019 (peça 1, p. 1) , por meio do qual o Exmo. Sr. Senador da República Davi Alcolumbre, presidente do Senado Federal, encaminha o Ofício S/2, de 2019 (492/2018, na origem) , aprovado pela Comissão de Assuntos Econômicos (CAE) em 13/8/2019 (peça 1, p. 64) e pelo Plenário daquela Casa Legislativa em 27/8/2019 (peça 1, p. 2) .
2.	O documento encaminhado a esta Corte de Contas, subscrito pela Exma. Sra. Senadora da República Kátia Abreu, solicita que o Tribunal de Contas da União emita uma recomendação ao Congresso Nacional quanto aos passivos das desonerações tributárias que estão em vigência, mas não têm prazo de validade nem medição objetiva de retorno ao país.
EXAME DE ADMISSIBILIDADE
3. Os arts. 4º, inciso I, alínea "a", da Resolução-TCU 215/2008, 232, inciso I, do Regimento Interno do TCU e 38, inciso II, da Lei 8.443/1992 conferem legitimidade ao presidente do Senado Federal para solicitar informações ao Tribunal de Contas da União.
4. Assim, legítima a autoridade solicitante, cabe o conhecimento do expediente como Solicitação do Congresso Nacional - SCN.
EXAME TÉCNICO
5. Em 16/7/2018, esta Corte de Contas recebeu diretamente da Exma. Sra. Senadora Kátia Abreu o Ofício 491/2018-GSKAAB, cujo teor é idêntico ao do expediente ora encaminhado pelo Presidente do Senado Federal (Ofício 492/2018-GSKAAB) . Naquela oportunidade, foi autuado um processo do tipo Solicitação, TC Processo 023.826/2018-5, sob a relatoria do Ministro Vital do Rêgo. Referido processo foi apreciado na forma do Acórdão 2120/2018-TCU-Plenário, proferido na Sessão Ordinária de 12/9/2018 e comunicado à solicitante em 20/9/2018.
6. Resumidamente, esclareceu-se que as deliberações do TCU decorrem de fiscalizações e que a temática das desonerações tributárias tem sido alvo de diversas ações de controle externo na esfera federal, visando inclusive subsidiar a atuação do Congresso Nacional, já que as desonerações, via de regra, são aprovadas por lei. Dessa forma, o TCU tem dedicado atenção ao tema tanto do ponto de vista fiscal, quanto sob a ótica da qualidade e regularidade da gestão das políticas públicas financiadas por esses instrumentos. Para atestar a efetividade dessas ações, foram encaminhadas à solicitante informações sobre as principais deliberações do TCU nessa seara.
7. Em adição ao conteúdo abordado naquela instrução, merecem destaque ao menos duas decisões. A primeira é relativa ao Acórdão 2756/2018-TCU-Plenário, de relatoria do Ministro José Mucio Monteiro, por meio do qual foram monitoradas diversas recomendações e determinações atinentes às renúncias de receitas tributárias. Ao tratar do processo legislativo de discussão e aprovação das desonerações, o Ministro Relator ressaltou a necessidade de "ampliar a participação das consultorias de orçamento não apenas nos casos de medida provisória, mas também das respectivas emendas e pareceres emitidos".
8.	A segunda decisão digna de nota foi consubstanciada no Acórdão 1907/2019-TCU-Plenário, de relatoria do Ministro Raimundo Carreiro, que versou sobre consulta acerca de medidas legislativas aprovadas que acarretam despesas ou renúncias de receitas sem a devida adequação orçamentária e financeira. Em síntese, o entendimento manifestado pelo TCU foi no sentido de que tais medidas somente podem ser aplicadas se forem satisfeitos os requisitos legais previstos, pois, embora se trate de normas que, após a sua promulgação, entram no plano da existência e no plano da validade, não entram, ainda, no plano da eficácia.
9. Além dessas deliberações, que têm o potencial de contribuir para o aprimoramento dos processos de geração e controle das renúncias de receitas tributárias, cumpre mencionar o comando contido no art. 117 da Lei 13.898/2019 - Lei de Diretrizes Orçamentárias da União para o exercício de 2020 (LDO 2020) . De acordo com o referido dispositivo, o Presidente da República encaminhará ao Congresso Nacional, em 2020, plano de revisão de benefícios tributários com previsão de redução anual equivalente a cinco décimos por cento do Produto Interno Bruto (PIB) até 2022. 
10.	 Trata-se de relevante instrumento prospectivo, que poderá reverter a trajetória de expansão desmesurada desses benefícios observada nos últimos anos. Certamente, a apreciação desse plano no âmbito do Poder Legislativo vai ao encontro da solicitação propugnada pela nobre Senadora Kátia Abreu e, em certa medida, atende aos anseios do Parlamento e da sociedade em geral por um debate mais abalizado em torno das desonerações tributárias vigentes.
11.	 Isto posto, tendo em vista que o objeto desta SCN se circunscreve a matéria já apreciada por este Tribunal, entende-se cabível o seu tratamento como "solicitação de informação sobre fiscalização contábil, financeira, orçamentária, operacional e patrimonial e sobre resultados de inspeções e auditorias realizadas, nos termos do art. 71, inciso VII, da Constituição Federal", consoante a classificação prevista no art. 3º, inciso II, da Resolução-TCU 215/2008.
CONCLUSÃO
12. O Ofício S/2, de 2019 (492/2018, na origem) aprovado pelo Plenário do Senado Federal deve ser conhecido, tendo em vista a legitimidade do solicitante.
13. Por se tratar de solicitação de informação, o seu atendimento integral deve se dar mediante o envio da presente instrução, acompanhada do inteiro teor dos Acórdãos 2.756/2018 e 1.907/2019, ambos do Plenário do TCU, e de cópia integral do processo encerrado TC Processo 023.826/2018-5.
PROPOSTA DE ENCAMINHAMENTO
14. Ante o exposto, submetem-se os autos à consideração superior, propondo:
a) conhecer da presente solicitação, por estarem preenchidos os requisitos de admissibilidade previstos nos arts. 38, inciso II, da Lei 8.443/1992, 232, inciso I, do Regimento Interno do TCU e 4º, inciso I, alínea "a", da Resolução-TCU 215/2008;
b) informar ao Exmo. Sr. Davi Alcolumbre, Presidente do Senado Federal, e à Exma. Sra. Kátia Abreu, signatária do Ofício S/2, de 2019 (492/2018, na origem) , que a matéria objeto da presente solicitação foi tratada no processo TC Processo 023.826/2018-5, que deu origem ao Acórdão 2120/2018-TCU-Plenário, de relatoria do Ministro Vital do Rêgo;
c) encaminhar aos solicitantes, em complemento às informações acima descritas, cópias integrais: da presente instrução; dos Acórdãos do Plenário do TCU 2.756/2018, de relatoria do Ministro José Mucio Monteiro, e 1.907/2019, de relatoria do Ministro Raimundo Carreiro, acompanhados dos respectivos relatórios e votos; dos autos do processo TC Processo 023.826/2018-5;
d) considerar a solicitação integralmente atendida e arquivar o presente processo, com fulcro nos arts. 8º, inciso II, e 17, inciso I, da Resolução-TCU 215/2008, c/c o art. 169, inciso II, do Regimento Interno do TCU.
	Eis o Relatório.

Não atuou.

SOLICITAÇÃO DO CONGRESSO NACIONAL. REQUERIMENTO ACERCA DOS PASSIVOS DAS DESONERAÇÕES TRIBUTÁRIAS CONCEDIDAS PELO GOVERNO FEDERAL QUE NÃO POSSUEM PRAZO DE VALIDADE NEM AVALIAÇÃO DE RESULTADOS. ENCAMINHAMENTO DE INFORMAÇÕES. ATENDIMENTO INTEGRAL.

SOLICITAÇÃO DO CONGRESSO NACIONAL (SCN)

Secretaria de Macroavaliação Governamental (Semag).

Trata-se de Solicitação do Congresso Nacional, de autoria Exmo. Sr. Senador da República Davi Alcolumbre, presidente do Senado Federal que, por meio do Ofício 988 (SF) , de 19/11/2019, encaminha o Ofício S/2, de 2019 (492/2018, na origem) , aprovado pela Comissão de Assuntos Econômicos (CAE) em 13/8/2019 e pelo Plenário daquela Casa Legislativa em 27/8/2019 em que requer que o TCU produza recomendação ao Congresso Nacional relacionada aos passivos das desonerações em vigor que não possuem prazo de validade nem avaliação de resultados. 
De início, conheço da solicitação por preencher os requisitos de admissibilidade previstos no art. 38, inciso II, da Lei 8.443/1992, no art. 232, inciso III, do Regimento Interno do TCU, e no art. 4º, inciso I, alínea "b", da Resolução-TCU 215/2008. 
Após exame dos autos, a Secretaria de Macroavaliação Governamental (Semag) propõe atender a presente solicitação mediante o envio da instrução precedente (peça 7) , acompanhada do inteiro teor dos Acórdãos 2.756/2018 e 1.907/2019, ambos do Plenário do TCU, e de cópia integral do processo encerrado TC Processo 023.826/2018-5, já que as informações mencionadas sistematizam de forma clara o entendimento do TCU a respeito das desonerações que não possuem prazo de validade nem avaliação de resultados.  
-II-
Acolho os exames empreendidos pela unidade instrutora e incorporo seus fundamentos às minhas razões de decidir, sem prejuízo de tecer os comentários a seguir.
Inicialmente verifico que a questão apresentada nos presentes autos já havia sido respondida por este mesmo relator nos autos do TC Processo 023.826/2018-5 (Acórdão 2120/2018-TCU-Plenário) . Na ocasião, esclareceu-se que a temática das desonerações tributárias tem sido alvo de diversas ações de controle externo na esfera federal visando, inclusive, subsidiar a atuação do Congresso Nacional, já que as desonerações, via de regra, são aprovadas por lei. 
Com isso, o TCU tem dedicado atenção ao tema tanto do ponto de vista fiscal, quanto sob a ótica da qualidade e regularidade da gestão das políticas públicas financiadas por esses instrumentos. Dentro desse contexto, merece destaque o Acórdão 2756/2018-TCU-Plenário, de relatoria do Min. José Múcio Monteiro. É que na referida deliberação, ao tratar do processo legislativo de discussão e aprovação das desonerações, ressaltou a necessidade de "ampliar a participação das consultorias de orçamento da Câmara e do Senado não apenas nos casos de medida provisória, mas também das respectivas emendas e pareceres emitidos". Destaco, por oportuno, trechos do voto condutor do referido acórdão:
13. (...) De fato, não poderia ser diferente a atuação desta Corte nessa área, dada a elevada relevância do assunto, que demonstro dando realce aos números já indicados no voto que proferi quando do julgamento de Fiscalização de Orientação Centralizada a respeito dessa mesma temática:
"10. Talvez o melhor exemplo das lacunas existentes seja o de que 44% dos gastos tributários constantes do DGT/2018 se referem a políticas públicas para as quais não existe a definição de um órgão gestor responsável pela avaliação dos resultados pretendidos. O Governo Federal deixa de arrecadar, portanto, mais de R$ 125 bilhões sob o pretexto de alavancar políticas para as quais sequer cogita mensurar sua repercussão, haja vista a inexistência do mais básico requisito para fazê-lo: a atribuição de tal responsabilidade a um órgão previamente designado."
14. É isso que se mostra nesta oportunidade. Em apertada síntese, as constatações que apresento apontam para um vultoso montante de gastos indiretos da União, do qual grande parte sequer possui um órgão gestor designado para seu acompanhamento e avaliação. Além disso, o quadro fica mais grave ao se perceber que essas verbas, via de regra, têm a característica de serem adotadas por prazo indeterminado, isto é, o Poder Público decide abrir mão de receitas cujo impacto e efetividade não se conhece bem e cuja tendência é a perenidade.
15. De passagem, friso que as renúncias de receitas tributárias não são submetidas a um processo amplo de discussão como o são as despesas orçamentárias. Quanto a esse ponto, muito embora a Semag tenha considerado implementada a deliberação pertinente dada a limitação da atuação das consultorias legislativas, entendo pertinente acrescer ao encaminhamento proposto que seja dada ciência às Casas Legislativas da importância de se promover a sugestão oferecida pela própria COFF, no sentido de ampliar a participação das consultorias de orçamento não apenas nos casos de medida provisória, mas também das respectivas emendas e pareceres emitidos, por meio da adequação da redação do art. 19 da Resolução CN 1/2002, nos moldes explicitados no referido estudo.
16. Nesse cenário de pouca regulamentação e acompanhamento, assiste razão à unidade instrutiva quanto à necessidade do estabelecimento de um rito procedimental de concessão e gestão das renúncias, de designação de órgãos setoriais responsáveis por monitorar e avaliar as políticas públicas financiadas por esses recursos com vistas, dentre outras finalidades, a aferir se as premissas que as justificaram vêm, de fato, se confirmando e, com isso, subsidiar a decisão pela manutenção dos incentivos.
17. Igualmente acertada é a visão de que deve ser dada a devida publicidade à metodologia de cálculo das renúncias, bem como aos pressupostos de enquadramento das desonerações como gastos tributários, promovendo maior transparência, e viabilizando o controle, em obediência aos imperativos da Lei de Acesso à Informação.
18. Por último, mas não menos relevante, adiro também às preocupações manifestadas pela unidade técnica quanto a estimular a efetivação das ações colaborativas já consideradas pelos órgãos da Administração, pois, apesar de a iniciativa na proposição de ações corretivas em si já ser louvável, o interesse público só se materializa com a sua operacionalização.
Também é digno de nota o Acórdão 1907/2019-TCU-Plenário, de relatoria do Min. Raimundo Carreiro, que versou sobre consulta acerca de medidas legislativas aprovadas que acarretam despesas ou renúncias de receitas sem a devida adequação orçamentária e financeira. Em síntese, o entendimento manifestado pelo TCU foi no sentido de que tais medidas somente podem ser aplicadas se forem satisfeitos os requisitos legais previstos, pois, embora se trate de normas que, após a sua promulgação, entram no plano da existência e no plano da validade, não entram, ainda, no plano da eficácia. Dentro desse contexto, transcrevo trecho relevante do voto condutor do Acórdão 1907/2019-TCU-Plenário:
 (...) 
O que, sem maiores esforços, se depreende dos comandos normativos acima transcritos é a preocupação do legislador, tanto o constitucional quanto o ordinário, com a higidez das finanças públicas, razão pela qual buscou elaborar normas de disciplina fiscal, com a imposição de regras que cobram responsabilidade e prudência não apenas do gestor público, mas também do próprio legislador, quando da edição de novas leis.
E a razão para tanto decorre do fato de que, conforme bem chamou a atenção o economista norte-americano Milton Friedman, prêmio Nobel de economia de 1976, "não existe almoço grátis" (in: FRIEDMAN, Milton. There's no such thing as a free lunch. Open Court Publishing Company, 1975) .
Ora, no caso das renúncias de receitas o Poder Público deixa de receber determinados valores sobre os quais teria direito. Se, por um lado, tal medida pode ser justificada por razões de políticas públicas específicas, não há como negar, por outro lado, que referida renúncia implica, em um primeiro momento, uma limitação da capacidade financeira do Estado de atender a outras demandas da sociedade decorrentes da necessidade de satisfação de outros direitos.
Daí a necessidade de serem observados os comandos constitucionais e legais antes referidos, pois não se pode desconsiderar (...) , que os direitos têm custos, ou seja, a sua realização requer do Estado que suporte os respectivos ônus financeiros, que podem decorrer da realização de despesa pública mas também da concessão de renúncia de receitas.
 (...) 
Nos casos em que medidas legislativas forem aprovadas sem a devida adequação orçamentária e financeira, e em inobservância ao que determina a legislação vigente (art. 167 da CF/88, art. 113 do ADCT, arts. 15, 16 e 17 da LRF, art. 112 da LDO) , configurando claro conflito de normas, quais os procedimentos a serem adotados pelo gestor público?
E, sobre essa questão posta pelo consulente, entendo que medidas legislativas aprovadas sem a devida adequação orçamentária e financeira e em inobservância ao que determina a legislação vigente são inexequíveis, porquanto embora se trate de normas que, após a sua promulgação, entram no plano da existência e no plano da validade, não entram, ainda, no plano da eficácia, justamente por não atenderem ao disposto no art. 167 da CF/88, art. 113 do ADCT, arts. 15, 16 e 17 da LRF, e na respectiva LDO.
 (...) 
A entrada no plano da existência ocorre com a promulgação da norma, ao passo que o plano da validade é alcançado com a compatibilidade da aludida norma com as demais normas do ordenamento jurídico. A norma, no entanto, somente entrará no plano da eficácia se houver a ocorrência concreta dos fatos que constituem o suporte fático da norma. Caso contrário, enquanto não ocorrer o suporte fático, a norma será existente, válida, mas ineficaz, na medida em que seus comandos normativos não serão capazes de produzir consequências jurídicas no mundo dos fatos.
Vale ainda destacar os comandos contidos nos artigos 116 e 117 da Lei de Diretrizes Orçamentárias da União para o exercício de 2020, que vem ao encontro da solicitação em epígrafe:
Art. 116.  Somente será aprovado o projeto de lei ou editada a medida provisória que institua ou altere receita pública quando acompanhado da correspondente demonstração da estimativa do impacto na arrecadação, devidamente justificada.
§ 1º  As proposições de autoria do Poder Executivo federal que concedam ou ampliem benefícios tributários deverão estar acompanhadas de avaliação do Ministério da Economia quanto ao mérito e aos objetivos pretendidos, bem como da estimativa do impacto orçamentário e financeiro, e de sua compensação, de acordo com as condições previstas no art. 14 da Lei Complementar nº 101, de 2000 - Lei de Responsabilidade Fiscal.
§ 2º  Deverão conter cláusula de vigência de, no máximo, cinco anos, os projetos de lei aprovados ou as medidas provisórias que:
I - vinculem receitas; ou
II - concedam, ampliem ou renovem benefícios de natureza tributária.
§ 3º A criação ou a alteração de tributos de natureza vinculada será acompanhada de demonstração, devidamente justificada, de sua necessidade para oferecimento dos serviços públicos ao contribuinte ou para exercício de poder de polícia sobre a atividade do sujeito passivo.
Art. 117.  O Presidente da República encaminhará ao Congresso Nacional, em 2020, plano de revisão de benefícios tributários com previsão de redução anual equivalente a cinco décimos por cento do Produto Interno Bruto - PIB até 2022.  (destaques acrescidos) 
Observo que o art. 116 criou novo critério legal que impõe cláusula de vigência máxima de 5 anos a projetos de lei ou medidas provisórias que concedam, ampliem ou renovem benefícios de natureza tributária. Além disso, destaco que o art. 117 prevê a elaboração e encaminhamento ao Congresso Nacional de um plano de revisão dos benefícios tributários, servindo como instrumento prospectivo, que poderá reverter a trajetória de expansão desses benefícios observada nos últimos anos. 
	Com essas considerações, VOTO para que seja adotada a minuta de acórdão que ora trago ao exame deste Colegiado.
TCU, Sala das Sessões Ministro Luciano Brandão Alves de Souza, em 12 de fevereiro de 2020.
Ministro VITAL DO RÊGO 
Relator